---
title: "Series de Tiempo 2018"
subtitle: "Maestría en Estadística Aplicada, UNR \\newline Unidad 0"
author: "Luis Damiano \\newline damiano.luis@gmail.com"
date: "`r Sys.Date()`"
output:
  beamer_presentation:
    keep_tex: false
    latex_engine: pdflatex
    theme: metropolis
    toc: false
    slide_level: 2
    incremental: false
    includes:
      in_header: tex/header.tex
header-includes:
  - \widowpenalties 1 150
fontsize: 11pt
classoption: compress
bibliography: references.bib
---

```{r setup, include=FALSE}
knitr::opts_chunk$set(echo = FALSE, message = FALSE, warning = FALSE)
library(quantmod)
library(forecast)
library(xtable)
source("R/plots.R")
```

## Objetivos

* Curso **introductorio**.
* Conocimientos teóricos **básicos pero sólidos** que permitan un estudio independiente en temas más profundos.
* Foco en modelos probabilísticos (comparar contra modelos no probabilísticos).
* Visión aplicada con especial atención en las cuestiones metodológicas relacionadas con el análisis de datos.
* Familiaridad con las rutinas de R que más se emplean en el análisis de series de tiempo.
* ¿Interesados en modelos más complejos? Tesis de Maestría!

## Contenido

\tiny

\begincols
  \begincol{.48\textwidth}

  ¿Qué temas veremos?
  
  * Procesos estacionarios (autoregresivos y de media móvil).
  * Procesos no estacionarios.
  * Transformaciones.
  * Estacionalidad.
  * Identificación, estimación, diangóstico y selección de modelos
  * Pronósticos probabilísticos.
  * Valores atípicos.
  * Breve mención a modelos de espacio de estado.
  * Breve mención a modelos de suavizados.
  * Lenguaje de Programación R !!!

  \endcol
  \begincol{.48\textwidth}

  ¿Qué temas no veremos?

  * Enfoque de dominio.
  * Datos con períodos de tiempo irregulares.  
  * Datos discretos, o continuos con cotas.
  * Datos faltantes.
  * Observaciones multivariadas.
  * Heterocedasticidad condicional.
  * Procesos de memoria larga.
  * Modelos de tiempo continuo.
  * Modelos de suavizados como espacio de estados.
  * Modelos no paramétricos.
  * Modelos no lineales.
  * Modelos Bayesianos :(

  \endcol
\endcols

## Material

\small

Prácticos:

  * @shumway2017time Capítulos 1-3, 6*.
  * @metcalfe2009introductory Capítulos 1-3, 6-7, 12*.
  * @cryer2008time Capítulos 1-10.
  * @tsay2010analysis Capítulos 1-2, 11*.
  * @hyndman2018forecasting Capítulos 1-3, 6, 8.
  * @pena2010analisis Capítulos 1-13.
  * @campagnoli2009dynamic Capítulos 2-3*.

Teóricos:

  * @hamilton1994time Capítulos 1-5, 15, 17.
  * @brockwell2016introduction Capítulos 1-3, 5-6, 8*.

\tiny

\* Mención a los modelos de espacio de estado.

## Series de tiempo en R

**R es un gran ecosistema para el análisis de series de tiempo**.

  * Gran variedad de paquetes pensados para leer, manipular, graficar, y modelar series de tiempo.
    * [Vista de Time Series en CRAN](https://CRAN.R-project.org/view=TimeSeries).
    * [Econometría](https://CRAN.R-project.org/view=Econometrics).
    * [Finanzas](https://CRAN.R-project.org/view=Finance).

Algunas tareas básicas:

  * ¿Cómo leer una serie de tiempo desde diferentes formatos de archivos?
  * ¿Cómo representar una serie de tiempo?
  * ¿Cómo manipular una serie de tiempo?

## R: Lectura de datos

\tiny

\begincols
  \begincol{.48\textwidth}

Desde un archivo de texto plano

```{r, echo = TRUE}
# http://bit.ly/2tVI81B

df <- read.table(
  file = "data//BCRABadlar.txt", 
  header = TRUE,
  sep = "\t", 
  dec = ","
)

head(df)
```

  \endcol
  \begincol{.48\textwidth}

Desde una planilla de cálculo *xlsx*

```{r, echo = TRUE}
# http://bit.ly/2IzBrp5

library(openxlsx)

df <- read.xlsx(
  xlsxFile = "data//INDEXProyecciones.xlsx",
  sheet = "Sheet1",
  rows = c(6, 9:39)
)

head(df)
```

  \endcol
\endcols

## R: Representación de los datos

\ChangeItemFont{\small}{\tiny}{\tiny}

  * Los datos suelen leídos en un objeto `data.frame`.
    + Los timestamps suelen importarse como cadenas de caracteres. No son una verdadera representación del tiempo.
    + No trae herramientas pensadas para el análisis de series de tiempo.
  * Representando una serie de tiempos como un objeto `ts`.
    * Indexa las observaciones en unidades discretas y equiespaciadas de tiempo.
    * Requiere definir la frequencia como cantidad de observaciones por unidad de tiempo.
    * No emplea fechas.
  * Representando una serie de tiempos como un objeto `xts`.
    * Basado en `zoo`.
    * Requiere primero convertir timestamps en formato tiempo.
    * Admite series con datos no equi-espaciados.
    * Trae herramientas gráficas diseñadas especialmente para series de tiempo.
    * Trae operadores típicos para series de tiempo (ej. `lag`, `diff`).
    * Trae funciones para manipular datos secuenciales (ej. `rollsum`, `rollapply`)
    * Permite manipular datos basados en el timestamp (ej. `x[2017/2018]`, `align.time`, `apply.weely`).
    * Permite unir conjuntos de datos basados en el timestamp (ej. `cbind`, `merge`).

## R: Manipulación de datos (1)

Leer datos y convertir en formato `ts`.

\tiny

```{r, echo = TRUE}
# http://bit.ly/2tVI81B

df <- read.table(
  file = "data//BCRABadlar.txt", 
  header = TRUE,
  sep = "\t", 
  dec = ","
)

z <- ts(data = df[, 2], frequency = 1)

head(z)
```

## R: Manipulación de datos (2)

Leer datos y convertir en formato `xts`.

\tiny

```{r, echo = TRUE}
# http://bit.ly/2tVI81B

df <- read.table(
  file = "data//BCRABadlar.txt", 
  header = TRUE,
  sep = "\t", 
  dec = ","
)

df[, 1] <- as.POSIXct(df[, 1], format = "%d/%m/%Y")

z <- xts(x = df[, 2], order.by = df[, 1])

head(z)
```

## R: Manipulación de datos (3)

Graficar series de tiempo automáticamente!

\centering

```{r, out.width = "0.9 \\textwidth"}
plot(
  z, 
  main = "BADLAR en pesos de bancos privados (Tasa Nominal Anual)",
  grid.col = "white"
)
```

## R: Manipulación de datos (4)

Manipulaciones típicas con datos secuenciales y/o indexados por el tiempo.

\tiny

\begincols
  \begincol{.48\textwidth}

```{r, echo = TRUE}
# Valor de hoy, valor del período anterior,
# valor del quinto paso anterior,
# valor del período siguiente,
# primera diferencia
head(
  cbind(
    z, lag(z), lag(z, k = 5), 
    lag(z, k = -1), diff(z)
  )
)
```

  \endcol
  \begincol{.48\textwidth}

```{r, echo = TRUE}
# Promedio por semana para el último año
head(
  apply.weekly(z["2018"], mean)
)
```

  \endcol
\endcols

## R: Manipulación de datos (5)

Procesar datos usando una ventana móvil (*rolling window*).

\tiny

\centering

```{r, out.width = "0.9 \\textwidth"}
plot(
  cbind(
    BADLAR = z,
    MM10 = rollapply(z, 10, mean, align = "center")
  )["2016/"],
  main = "BADLAR en pesos de bancos privados (Tasa Nominal Anual)",
  col = c("lightgray", "red"),
  lwd = c(1, 2),
  grid.col = "white",
  legend.loc = "topright"
)
```

¿Qué muestra este gráfico?

## Notación

\tiny

\begincols
  \begincol{.48\textwidth}

* $T$ Tamaño de la muestra
* $t$ Índice de tiempo (discreto)
* $Z_t$ Observaciones
* $a_t$ Error aleatorio
* $\mu$ Función de media
* $\sigma^2$ Función de varianza
* $\gamma_k$ Función de autocovariancia (función de $k$)
* $\rho_k$ Función de autocorrelación (función de $k$)
* $\Phi_{kk}$ Función de autocorrelación parcial (función de $k$)
* $\phi_k$ Coeficiente autorregresivo para el $k$-ésimo rezago
* $\theta_k$ Coeficiente de media móvil para el $k$-ésimo rezago
* $k$ Rezago medido en cantidad de pasos
* $h$ Horizonte medido en pasos hacia adelante
* $s$ Subíndice de estacionalidad
* $p$ Orden del proceso autorregresivo
* $q$ Orden del proceso de media móvil

  \endcol
  \begincol{.48\textwidth}

Notación específica para modelos de espacio de estados

* $p$ Observaciones
* $m$ Estados
* $g$ Dimensión del error aleatorio
* $\bm{y}_t$ Vector $p \times 1$ de observaciones
* $\bm{\alpha}_t$ Vector $m \times 1$ de estado (latente/no observado)
* $\bm{Z}_t$ Matriz $p \times m$ de salida
* $\bm{T}_t$ Matriz $m \times m$ de transición de estados
* $\bm{R}_t$ Matriz $m \times g$ de selección
* $\bm{\eta}_t$ Vector $g \times 1$ de error aleatorio
* $H_t$ varianza del error de medida
* $\bm{Q}_t$ Matriz $g \times g$ de covariancias del error de transición

  \endcol
\endcols

## Apuntes de `R`

\ChangeItemFont{\small}{\tiny}{\tiny}

* [Comandos básicos de R](http://github.com/rstudio/cheatsheets/raw/master/base-r.pdf).
* Algunas funciones que emplearemos durante el curso:
    * `base`: ts, tsdiag, acf, pacf, arima, arima.sim, head, tail, fitted, residuals, coef, decompose.
    * `xts`: xts, plot, first, last, apply.\*, rollapply, roll\*.
    * `forecast`: Acf, Pacf, seasonplot, tsdisplay, Arima, ets, forecast.

## Referencias

\tiny
