---
title: "Series de Tiempo 2018"
subtitle: "Maestría en Estadística Aplicada, UNR \\newline Unidad 10"
author: "Luis Damiano \\newline damiano.luis@gmail.com"
date: "`r Sys.Date()`"
output:
  beamer_presentation:
    keep_tex: false
    latex_engine: pdflatex
    theme: metropolis
    toc: false
    slide_level: 2
    incremental: false
    includes:
      in_header: tex/header.tex
header-includes:
  - \widowpenalties 1 150
fontsize: 11pt
classoption: compress
bibliography: references.bib
---

```{r setup, include=FALSE}
knitr::opts_chunk$set(echo = FALSE, message = FALSE, warning = FALSE)
library(quantmod)
library(forecast)
library(tsoutliers)
library(xtable)
source("R/plots.R")
```

## Contenido

* Valores extremos

# Valores extremos

## Outlier aditivo

\centering

\tiny

```{r, echo = TRUE, out.width = "0.8 \\textwidth"}
# Crea objeto outlier en t = 10
out <- outliers(type = "AO", ind  = 10)
# Produce la matriz de diseño (dummy) para una serie de largo T = 100
mat <- outliers.effects(out, 100)

plot(mat, type = "s", main = "Outlier Aditivo", ylab = "Efecto", xlab = "Tiempo")
```

## Cambio de nivel

\centering

\tiny

```{r, echo = TRUE, out.width = "0.8 \\textwidth"}
# Crea objeto outlier en t = 10
out <- outliers(type = "LS", ind  = 10)
# Produce la matriz de diseño (dummy) para una serie de largo T = 100
mat <- outliers.effects(out, 100)

plot(mat, type = "s", main = "Cambio de Nivel", ylab = "Efecto", xlab = "Tiempo")
```

## Cambio transitorio

\centering

\tiny

```{r, echo = TRUE, out.width = "0.8 \\textwidth"}
# Crea objeto outlier en t = 10
out <- outliers(type = "TC", ind  = 10)
mat1 <- outliers.effects(out, 100, delta = 0.2)
mat2 <- outliers.effects(out, 100, delta = 0.8)
plot(mat1, type = "s", main = "Cambio Transitorio", ylab = "Efecto", xlab = "Tiempo")
lines(mat2, col = "blue")
```

## Simulación de un outlier aditivo

```{r}
simAR1 <- function(phi1, sigma, Z0, T) {
  TT <- 2 * T

  # Ruido
  at <- rnorm(TT, 0, sigma)
  
  # Observaciones
  Zt <- vector("numeric", TT)
  Zt[1] <- Z0
  for (t in 2:TT) {
    Zt[t] <- phi1 * Zt[t - 1] + at[t]
  }
  
  # Descartamos la primera mitad para eliminar la influencia del valor inicial
  tail(Zt, T)
}
```

\centering

\tiny

```{r, echo = TRUE, out.width = "0.8 \\textwidth"}
set.seed(9000)
z  <- simAR1(phi1 = 0.5, sigma = 1, Z0 = 0, T = 100)
z  <- ts(z, frequency = 12)
z[50] <- z[50] + 7 # Agrega outlier aditivo en t = 50

plot(z, type = "l", ylab = "Variable simulada", xlab = "Tiempo")
```

## Estimación sin considerar outlier (1)

\centering

\tiny

```{r, echo = TRUE}
fit1 <- Arima(
  z, 
  order = c(1, 0, 0), 
  include.mean = FALSE
)

print(fit1)

sd(residuals(fit1))
```

## Estimación sin considerar outlier (2)

```{r, out.width = "1 \\textwidth"}
plot(z, type = "l", ylab = "Residuos", xlab = "Tiempo")
```

## Estimación con momento conocido

\centering

\tiny

```{r, echo = TRUE}
out <- outliers(type = "AO", ind  = 50)
mat <- outliers.effects(out, 100)

fit2 <- Arima(
  z, 
  order = c(1, 0, 0), 
  include.mean = FALSE,
  xreg  = mat
)

print(fit2)

sd(residuals(fit2))
```

## Estimación con momento no conocido (1) ^[@chen1993joint]

\centering

\tiny

```{r, echo = TRUE}
fit3 <- tso(
  y = z, types = c("AO", "LS", "TC"), tsmethod = "arima",
  args.tsmethod = list(order = c(1, 0, 0), include.mean = FALSE)
)

print(fit3)

sd(residuals(fit3$fit))
```

## Estimación con momento no conocido (2)

```{r, out.width = "1 \\textwidth"}
plot(fit3)
```

## Estimación con momento no conocido (3)

```{r, out.width = "1 \\textwidth"}
plot(residuals(fit3$fit), type = "l", ylab = "Residuos", xlab = "Tiempo")
```

## Referencias
