---
title: "Series de Tiempo 2018"
subtitle: "Maestría en Estadística Aplicada, UNR \\newline Unidad 2"
author: "Luis Damiano \\newline damiano.luis@gmail.com"
date: "`r Sys.Date()`"
output:
  beamer_presentation:
    keep_tex: false
    latex_engine: pdflatex
    theme: metropolis
    toc: false
    slide_level: 2
    incremental: false
    includes:
      in_header: tex/header.tex
header-includes:
  - \widowpenalties 1 150
fontsize: 11pt
classoption: compress
bibliography: references.bib
---

```{r setup, include=FALSE}
knitr::opts_chunk$set(echo = FALSE, message = FALSE, warning = FALSE)
library(quantmod)
library(forecast)
library(xtable)
source("R/plots.R")
```

## Contenido

* Funciones de autocovariancia, autocorrelación, y autocorrelación parcial
* Proceso de ruido blanco

## Modelos de serie de tiempo

> A time series model for the observed data ${Z_t}$ is a specification of the joint distributions of a sequence of random variables ${z_t}$ of which ${Z_t}$ is postulated to be a realization [@brockwell2016introduction, p. 6].

\tiny

En lugar de especificar la distribución conjunta en su totalidad, en ciertos casos resulta suficiente *especificar las medias y covariancias*.

Un modelo probabilístico completo debería especificar la distribución conjunta de todo el vector aleatorio:

\[
P[z_1 \le Z_1, \dots, z_t \le Z_t], -\infty < Z_1, \dots, Z_t < \infty, t = 1, 2, \dots.
\]

Dada la cantidad de parámetros a considerar, se considera la opción más parsimoniosa de **especificar las distribuciones conjuntas del primer y el segundo momento**.

\[
\ev{z_t} \wedge \ev{z_{t+k} \ z_t}, \ t = 1, 2, \dots, \ k = 1, 2, \dots
\]

## Proceso de ruido IID (1)

\[
{a_t} \sim IID(0, \sigma^2), \quad \sigma^2 < \infty
\]

Débilmente estacionario:

* $\ev{a_t} = 0$ es independiente de $t$.
* $\gamma(a_t, a_{t+k})$ es independiente de $t$ para cada valor de $k$.

\[
\gamma(a_t, a_{t+k}) =
\begin{cases}
\sigma^2 & k = 0, \\
0 & k \ne 0.
\end{cases}
\]

## Proceso de ruido IID (2)

\tiny

\begincols
  \begincol{.48\textwidth}

*¿Cómo simular un proceso de ruido IID?*

```{r, echo = TRUE}
set.seed(9000)
T  <- 1000
mu <- 0
sigma <- 1.5
at <- rnorm(T, mu, sigma)
```

```{r}
plot(
  at,
  main = "Realización muestral de ruido IID", 
  ylab = expression(a[t]), 
  xlab = expression(t), 
  type = "l"
  )
```

*Estimadores muestrales*

```{r, echo = TRUE}
sprintf("Media muestral: %0.2f.", mean(at))
```

  \endcol
  \begincol{.48\textwidth}

```{r, echo = TRUE}
Acf(at, type = "covariance", plot = FALSE)[1:5]
```

```{r, echo = TRUE}
Acf(at, type = "correlation", plot = FALSE)[1:5]
```

```{r, echo = TRUE}
Acf(at, type = "partial", plot = FALSE)[1:5]
```

  \endcol
\endcols

## Proceso de ruido IID (3)

\[
\gamma(a_t, a_{t+k}) =
\begin{cases}
\sigma^2 & k = 0, \\
0 & k \ne 0.
\end{cases}
\]

\[
\rho(a_t, a_{t+k}) =
\begin{cases}
1 & k = 0, \\
0 & k \ne 0.
\end{cases}
\]

\[
\phi(a_t, a_{t+k}) =
\begin{cases}
1 & k = 0, \\
0 & k \ne 0.
\end{cases}
\]

\vfill \tiny \metroset{block=fill}
\begin{block}{\small Ejercicio en clases}
Mostrar analíticamente :)
\end{block}

## Referencias

\tiny
