---
title: "Series de Tiempo 2018"
subtitle: "Maestría en Estadística Aplicada, UNR \\newline Unidad 4"
author: "Luis Damiano \\newline damiano.luis@gmail.com"
date: "`r Sys.Date()`"
output:
  beamer_presentation:
    keep_tex: false
    latex_engine: pdflatex
    theme: metropolis
    toc: false
    slide_level: 2
    incremental: false
    includes:
      in_header: tex/header.tex
header-includes:
  - \widowpenalties 1 150
fontsize: 11pt
classoption: compress
bibliography: references.bib
---

```{r setup, include=FALSE}
knitr::opts_chunk$set(echo = FALSE, message = FALSE, warning = FALSE)
library(quantmod)
library(forecast)
library(xtable)
source("R/plots.R")
```

## Contenido

* Procesos no estacionarios en la media
    * Tendencia lineal
    * Tendencia estocásica
    * Ejercicio: Energías alternativas
* Procesos no estacionarios en la varianza
    * Transformaciones.
    * Ejercicio: Ventas de supermercados

# Procesos no estacionarios

## Tipos de no estacionariedad

Un proceso **débilmente** estacionario de segundo orden:

* La media y la varianza son constantes.
* La covariancia y la correlación sólo son función de la diferencias de tiempo ($k$) entre las dos variables.

\tiny \metroset{block=fill}
\begin{exampleblock}{\small Discusión en clases}
  ¿De qué forma podrían fallar cada uno de los requisitos de la definición?
\end{exampleblock}

## Tipos de no estacionariedad (continuación)

* Procesos no estacionarios en la media
    * Tendencia determinística
    * Tendencia estocástica
    * Tendencia que varía en función del tiempo
* Procesos no estacionarios en la varianza
    * Transformaciones para estabilizar la varianza

## ¿Cómo encarar una serie?

\small

1. Primero y principal, ¿la teoría subyacente indica algo sobre la estacionariedad?
2. Inspección visual (serie original, ACF, PACF).
3. Ajustar ARMA si la serie:
    * No muestra una violación aparente a los supuestos de estacionariedad, y
    * Tiene una función de autocovariancia que decae rápidamente.
4. Si el valor medio muestra variación por tendencia o estacionalidad, capturar el componente (ej. aplicar descomposición, diferenciar).
5. Si la varianza muestra variación, buscar una transformación para estabilizarla.

# Procesos no estacionarios en la media

## Tendencia lineal

\[
Z_t = \alpha_0 + \alpha_1 t + a_t, \ t = 0, \pm 1, \dots, \ a_t \sim \NN(0, \sigma^2)
\]

\tiny

```{r, echo = TRUE}
simTL <- function(alpha0, alpha1, sigmasq, T) {
  # Ruido
  at <- rnorm(T, 0, sigmasq)
  
  # Observaciones
  t  <- 1:T
  Zt <- alpha0 + alpha1 * t + at
  
  # Devolver observaciones simuladas
  Zt
}
```

## Ejemplo

\[
Z_t = 5 + 0.2 t + a_t, \ t = 0, \pm 1, \dots, \ a_t \sim \NN(0, 1)
\]

\tiny

\begincols
  \begincol{.5\textwidth}

```{r, echo = TRUE}
set.seed(9000)
z <- simTL(5, 0.2, 1, 100)
t <- 1:100

lmfit <- lm(z ~ t)
```

```{r, out.width = "1 \\textwidth"}
plot(
  z,
  main = expression("Realización muestral TL con" ~ alpha[0] == 5 ~ ", " ~ alpha[1] == 0.2), 
  ylab = "", 
  xlab = expression(t), 
  type = "l",
  col = "darkgray",
  cex = 2,
  cex.axis = 2,
  cex.lab = 2,
  cex.main = 2
  )

lines(fitted(lmfit), col = "blue", lwd = 1)

legend(
  "bottomright",
  legend = c(expression(Z[t]), expression(hat(Z)[t])),
  col = c("darkgray", "blue"),
  lwd = 1,
  bty = "n",
  horiz = TRUE,
  cex = 2
)

legend(
  x = "topleft",
  legend = c(
    as.expression(bquote(hat(alpha)[0] == ~ .(sprintf("%0.2f", coef(lmfit)[1])))),
    as.expression(bquote(hat(alpha)[1] == ~ .(sprintf("%0.2f", coef(lmfit)[2])))),
    as.expression(bquote(hat(sigma)^2 == ~ .(sprintf("%0.2f", summary(lmfit)$sigma^2))))
  ),
  bty = "n",
  cex = 2
)
```

  \endcol
  \begincol{.5\textwidth}

\fontsize{4.5}{6}\selectfont

```{r}
summary(lmfit)
```

  \endcol
\endcols

## Tendencia estocástica

* Proceso no estacionario: raíces dentro del círculo unitario.
* Proceso integrado $I(d)$: raíz unitaria en el polinomio autorregresivo.
    * Asociado a una ACF que decae lentamente y toma valores cercanos a la unidad para los primeros rezagos.
    * Prueba de Dickey-Fuller.
    * Se torna estacionario al tomar la $d$-ésima diferenciación, donde $d$ es la cantidad de raíces ubicadas en el círculo unitario.

## Ejemplo

\centering

```{r, out.width = "0.8 \\textwidth"}
# https://bit.ly/2IdUjsP Energías Alternativas
df <- read.table(
  file = "data//nuclear.txt", 
  header = TRUE,
  sep = "\t"
)

df[, 1] <- as.POSIXct(df[, 1], format = "%Y-%m-%d")

x <- xts(x = df[, 2], order.by = df[, 1])
z <- na.omit(rollmean(x, 12, fill = NA)) / 1E6

plot_seq(
  z,
  ticks.on = "months",
  format.labels = "%m-%y",
  main = expression("Generación de energía nuclear"), 
  ylab = expression("Media móvil de doce meses"),
  xlab = expression(t), 
  type = "l",
  col = "darkgray",
  cex = 1,
  cex.axis = 1,
  cex.lab = 1,
  cex.main = 1
  )
```

\vfill \tiny \metroset{block=fill}
\begin{exampleblock}{\small Discusión en clases}
  ¿Qué tipo de tendencia tiene esta serie? ¿Cómo avanzarían en el análisis?
\end{exampleblock}

## Ejemplo (continuación)

\centering

\tiny

```{r, fig.height = 4, warning = FALSE, message = FALSE}
par(mfrow = c(1, 2))
Acf(z, main = "Serie original")
Acf(diff(z), main = "Primera diferencia")

library(tseries)
print(adf.test(z, alternative = "stationary", k = 1))
```

## Ejercicio: Energías alternativas

\tiny \metroset{block=fill}
\begin{block}{\small Ejercicio en clases}
Analizar la serie de tiempo de ejemplo.
\end{block}

\vfill

Además de poner práctica nuestras habilidades para analizar datos reales, el ejercicio nos permite aprender algunas funciones de `R` que son específicas para la manipulación de datos secuenciales. Solución disponible en el anexo.

Algunos pasos:

* Descargar los datos de https://bit.ly/2IdUjsP, sección Energías Alternativas.
* Tomando solamente aquellos registros de frecuencia *mensual* y alcance *país*, leer la columna *generacion_nuclear* ^[Hay una copia local en `data/nuclear.txt` en caso de que el sitio esté fuera de línea.].
* Calcular la generación de energía promedio de doce meses centrados ^[La serie original tiene estacionalidad mensual. Al tomar el promedio, eliminamos el componente estacional pero perdemos información valiosa. Más adelante, aprendemos métodos más específicos.].
* Graficar y describir la serie original.
* Probar si tiene raíz unitaria. En tal caso, diferenciar, graficar, y describir la serie.
* Calcular los estadísticos descriptivos.
* Proponer un modelo.
* Evaluar el ajuste.

# Procesos no estacionarios en la varianza

## Procesos no estacionarios en la varianza

* Un proceso estacionario en la media puede o no ser estacionario en la varianza.
    * Aplicar transformación para estabilizar la varianza.
* Todo proceso no estacionario en la media es no estacionario en la varianza.
    * Aplicar primera diferencia.

## Transformaciones

Asumamos que la varianza varía junto a la media.

\[
\vv{Z_t} = c f(\mu_t)
\]

Para lograr una varianza constante, entonces:

* Desvío estándar de una serie crece linealmente con la media: aplicar logaritmo (cualquier base).
* varianza de una serie es proporcional al nivel: aplicar raíz cuadrada.
* Desvío estándar de una serie es proporcional al cuadrado del nivel: aplicar recíproca.

## Ejemplo

\centering

\tiny

```{r, out.width = "0.8 \\textwidth"}
# https://bit.ly/2GXzXoa Sección A 1.11 Ventas totales
df <- read.table(
  file = "data//INDECSuper.txt", 
  header = TRUE,
  sep = "\t"
)

df[, 1] <- as.POSIXct(df[, 1], format = "%Y-%m-%d")

x <- xts(x = df[, 2] / 1000, order.by = df[, 1])
z <- na.omit(rollmean(x, 12, fill = NA))

plot_seq(
  z,
  ticks.on = "months",
  format.labels = "%m-%y",
  main = expression("Ventas en supermercados"), 
  ylab = expression("Miles de millones de pesos"),
  xlab = expression(t), 
  type = "l",
  col = "darkgray",
  cex = 1,
  cex.axis = 1,
  cex.lab = 1,
  cex.main = 1
  )
```

\vfill \tiny \metroset{block=fill}
\begin{exampleblock}{\small Discusión en clases}
  A juzgar sólo por el gráfico, ¿qué transformaciones esperan aplicar?
\end{exampleblock}

## Ejercicio: Ventas de supermercados

\tiny \metroset{block=fill}
\begin{block}{\small Ejercicio en clases}
Analizar la serie de tiempo de ejemplo.
\end{block}

\vfill

El Anexo incluye algunos gráficos útiles.

Algunos pasos:

* Descargar los datos desde https://bit.ly/2GXzXoa.
* De la Sección A 1.11, leer los datos mensuales para la columna *Ventas totales* ^[Hay una copia local en `data/INDECSuper.txt` en caso de que el sitio esté fuera de línea.].
* Calcular las ventas promedio de doce meses centrados ^[La serie original tiene estacionalidad mensual. Al tomar la media, eliminamos el componente estacional pero perdemos información valiosa. Más adelante, aprendemos métodos más específicos.].
* Graficar y describir la serie original.
* Probar si tiene raíz unitaria. En tal caso, diferenciar, graficar, y describir la serie.
* Una vez obtenida una serie estacionaria, proponer una transformación y aplicarla sobre los datos originales.
* Calcular los estadísticos descriptivos.
* Proponer un modelo.
* Evaluar el ajuste.

# Anexo: Generación nuclear

## Conjunto de datos

**Publicado por**: Ministerio de Hacienda. Secretaría de Política Económica. Subsecretaría de Programación Microeconómica.

**Sección**: Indicadores Sectoriales de Energías alternativas.

**Subsección**: Indicadores de Energías alternativas en valores anuales, trimestrales y mensuales.

**Campo**: Generación de energía fuente nuclear.

**Frecuencia**: mensual.

**Agrupado por**: agregado a nivel país.

**Unidad**: MWh (megavatio hora) ^[Transformado en GWh a los fines de la resolución.].

## Lectura & procesamiento

\centering

\tiny

```{r, echo = TRUE}
# https://bit.ly/2IdUjsP Energías Alternativas
df <- read.table(
  file = "data//nuclear.txt", 
  header = TRUE,
  sep = "\t"
)

df[, 1] <- as.POSIXct(df[, 1], format = "%Y-%m-%d")
df[, 2] <- df[, 2] / 1000

x <- xts(x = df[, 2], order.by = df[, 1])
xsum <- na.omit(rollmean(x, 12, fill = NA))

t(head(cbind(mes = x, ult12 = xsum), 9))
```

## Visualización

\centering

\tiny

```{r, eval = FALSE, echo = TRUE}
plot(
  cbind(x, xsum),
  main = "Generación de energía nuclear en Argentina (GWh)",
  col = 1:2,
  grid.col = "white"
)

addLegend("top", c("Mensual", "MM(12)"), col = 1:2, lwd = 2)
```

## Visualización

```{r, out.width = "1 \\textwidth", echo = FALSE, include = FALSE}
plot(
  cbind(x, xsum),
  main = "Generación de energía nuclear en Argentina (GWh)",
  col = 1:2,
  grid.col = "white"
)
```

```{r, out.width = "1 \\textwidth", echo = FALSE}
addLegend("top", c("Mensual", "MM(12)"), col = 1:2, lwd = 2)
```

## Análisis de la serie original original

\centering

\Tiny

```{r, eval = FALSE, echo = TRUE}
tsdisplay(
  xsum,
  main = "Generación de energía nuclear en Argentina (GWh)",
```

```{r, fig.height = 6, echo = FALSE}
tsdisplay(
  xsum,
  main = "Generación de energía nuclear en Argentina (GWh)",
  )
```

## Análisis de la serie original diferenciada

\centering

\Tiny

```{r, eval = FALSE, echo = TRUE}
tsdisplay(
  diff(xsum),
  main = "Generación de energía nuclear en Argentina (GWh)",
```

```{r, fig.height = 6, echo = FALSE}
tsdisplay(
  diff(xsum),
  main = "Generación de energía nuclear en Argentina (GWh)",
  )
```

## Ajuste

\centering

\tiny

```{r, echo = TRUE}
fit <- Arima(xsum, order = c(0, 1, 1))

print(fit)
```

## Ajuste versus observado

\centering

\tiny

```{r, out.width = "\\textwidth"}
plot_seq(
  xsum,
  ticks.on = "months",
  format.labels = "%m-%y",
  main = expression("Generación de energía nuclear en Argentina"), 
  ylab = expression("GWh"),
  xlab = expression(t), 
  type = "l",
  col = "darkgray",
  cex = 1,
  cex.axis = 1,
  cex.lab = 1,
  cex.main = 1
  )

add_lines(
  cbind(xsum, as.numeric(fitted(fit)))[, 2],
  col = "blue", 
  lwd = 1
  )

legend(
  "bottomright",
  legend = c(expression(Z[t]), expression(hat(Z)[t])),
  col = c("darkgray", "blue"),
  lwd = 1,
  bty = "n",
  horiz = TRUE,
  cex = 1
)
```

## Diagnóstico de residuos

\centering

\tiny

```{r, out.width = "1 \\textwidth"}
par(mfrow = c(2, 2))
Acf(
  residuals(fit), 
  type = "correlation",
  main = "Residuos"
  )

Acf(
  residuals(fit), 
  type = "partial",
  main = "Residuos"
  )

hist(
  residuals(fit), 
  breaks = "FD",
  freq = FALSE,
  main = "Histograma de residuos",
  xlab = "Residuos",
  ylab = "Densidad",
  border = "gray",
  col = "darkgray"
  )

lines(
  density(residuals(fit)),
  col = "blue",
  lwd = 2
)

curve(
  dnorm(x, 0, sd(residuals(fit))),
  col = "orange",
  add = TRUE,
  lwd = 2
)

legend(
  x = "topright",
  legend = c("Kernel", as.expression(bquote(N(0, .(sprintf("%0.2f", sd(residuals(fit)))))))),
  bty = "n",
  col = c("blue", "orange"),
  lwd = 2
)

qqnorm(
  residuals(fit),
  main = "QQ Residuos",
  xlab = "Cuantiles teóricos",
  ylab = "Cuantiles muestrales",
  pch = 21,
  bg = "darkgray",
  col = "gray"
  )

qqline(residuals(fit))
```

# Anexo: Ventas en supermercados

## Lectura & procesamiento

\centering

\tiny

```{r, echo = TRUE}
# https://bit.ly/2GXzXoa
df <- read.table(
  file = "data//INDECSuper.txt", 
  header = TRUE,
  sep = "\t"
)

df[, 1] <- as.POSIXct(df[, 1], format = "%Y-%m-%d")

x <- xts(x = df[, 2] / 1000, order.by = df[, 1])
z <- na.omit(rollmean(x, 12, fill = NA))

t(head(cbind(x, z), 9))
```

## Visualización

\centering

\tiny

```{r}
plot_seq(
  z,
  ticks.on = "months",
  format.labels = "%m-%y",
  main = expression("Ventas en supermercados"), 
  ylab = expression("Miles de millones de pesos"),
  xlab = expression(t), 
  type = "l",
  col = "darkgray",
  cex = 1,
  cex.axis = 1,
  cex.lab = 1,
  cex.main = 1
  )
```

## Serie original

\centering

\tiny

```{r, out.width = "\\textwidth"}
par(mfrow = c(3, 3))

plot_seq(
  z,
  ticks.on = "months",
  format.labels = "%m-%y",
  main = "Ventas en supermercados (ARS MM)",
  ylab = expression(Z[t]), 
  xlab = expression(t), 
  type = "l",
  col = "darkgray",
  cex = 1,
  cex.axis = 1,
  cex.lab = 1,
  cex.main = 1
)

Acf(z, main = "")
Pacf(z, main = "")

plot_seq(
  diff(z),
  ticks.on = "months",
  format.labels = "%m-%y",
  main = "Primera diferencia",
  ylab = expression(nabla ~ Z[t]), 
  xlab = expression(t), 
  type = "l",
  col = "darkgray",
  cex = 1,
  cex.axis = 1,
  cex.lab = 1,
  cex.main = 1
)

Acf(diff(z), main = "")
Pacf(diff(z), main = "")

plot_seq(
  diff(diff(z)),
  ticks.on = "months",
  format.labels = "%m-%y",
  main = "Segunda diferencia",
  ylab = expression(nabla^2 ~ Z[t]), 
  xlab = expression(t), 
  type = "l",
  col = "darkgray",
  cex = 1,
  cex.axis = 1,
  cex.lab = 1,
  cex.main = 1
)

Acf(diff(diff(z)), main = "")
Pacf(diff(diff(z)), main = "")
```

## Serie transformada (ln)

\centering

\tiny

```{r, out.width = "\\textwidth"}
z <- log(z)

par(mfrow = c(3, 3))
plot_seq(
  z,
  ticks.on = "months",
  format.labels = "%m-%y",
  main = "Ventas en supermercados (log ARS MM)",
  ylab = expression("ln"~Z[t]), 
  xlab = expression(t), 
  type = "l",
  col = "darkgray",
  cex = 1,
  cex.axis = 1,
  cex.lab = 1,
  cex.main = 1
)

Acf(z, main = "")
Pacf(z, main = "")

plot_seq(
  diff(z),
  ticks.on = "months",
  format.labels = "%m-%y",
  main = "Primera diferencia",
  ylab = expression(nabla ~ "ln" ~ Z[t]), 
  xlab = expression(t), 
  type = "l",
  col = "darkgray",
  cex = 1,
  cex.axis = 1,
  cex.lab = 1,
  cex.main = 1
)
Acf(diff(z), main = "")
Pacf(diff(z), main = "")

plot_seq(
  diff(diff(z)),
  ticks.on = "months",
  format.labels = "%m-%y",
  main = "Segunda diferencia",
  ylab = expression(nabla^2 ~ "ln" ~ Z[t]), 
  xlab = expression(t), 
  type = "l",
  col = "darkgray",
  cex = 1,
  cex.axis = 1,
  cex.lab = 1,
  cex.main = 1
)

Acf(diff(diff(z)), main = "")
Pacf(diff(diff(z)), main = "")
```
