---
title: "Series de Tiempo 2018"
subtitle: "Maestría en Estadística Aplicada, UNR \\newline Unidad 5"
author: "Luis Damiano \\newline damiano.luis@gmail.com"
date: "`r Sys.Date()`"
output:
  beamer_presentation:
    keep_tex: false
    latex_engine: pdflatex
    theme: metropolis
    toc: false
    slide_level: 2
    incremental: false
    includes:
      in_header: tex/header.tex
fontsize: 11pt
classoption: compress
bibliography: references.bib
---

```{r setup, include=FALSE}
knitr::opts_chunk$set(echo = FALSE, message = FALSE, warning = FALSE)
library(quantmod)
library(forecast)
library(xtable)
source("R/plots.R")
```

## Contenido

* Análisis exploratorio
* Descomposición
    * Medias móviles
    * LOESS
    * Regresión lineal
    * Diferenciación
* Ejercicio: Ventas en supermercados

# Estacionalidad

## Descomposición de series ^[@hyndman2008forecasting]

\ChangeItemFont{\small}{\tiny}{\tiny}

* Elementos:
    * $\mathcal{T}$ Tendencia: Dirección de largo plazo.
    * $\mathcal{S}$ Estacionalidad: Patrón que se repite con una periodicidad conocida.
    * $\mathcal{C}$ Ciclo: Patrón que se repite con una periodicidad desconocida y cambiante.
    * $\mathcal{E}$ Irregular: Parte no predecible (también conocido como residuo, o error).
* Combinación:
    * $\mathcal{N}$ Ninguno: El componente no existe o no es tenido en cuenta.
    * $\mathcal{A}$ Aditiva: Suma de componentes.
    * $\mathcal{M}$ Multiplicativa: Producto de componentes.
    * Pueden aplicarse diferentes operadores para diferentes elementos.

## Enfoques

Cuando existen tendencia y estacionalidad, suelen aplicarse dos enfoques:

* Modelos clásicos de descomposición.
    * Mínimos cuadrados.
    * Suavizados exponenciales.
* Eliminación por diferenciación.
    * SARIMA.

## Ejemplo

\centering

```{r, out.width = "0.8 \\textwidth"}
# https://bit.ly/2GXzXoa
df <- read.table(
  file = "data//INDECGaseosas.txt", 
  header = TRUE,
  sep = "\t"
)

df[, 1] <- as.POSIXct(df[, 1], format = "%Y-%m-%d")

z <- xts(x = df[, 2], order.by = df[, 1])
# Descartar las últimas observaciones (año parcial)
z <- z["/2017-12-31"] / 1000

plot_seq(
  z,
  ticks.on = "months",
  format.labels = "%m-%y",
  main = expression("Ventas de gaseosas"), 
  ylab = expression("Miles de litros"),
  xlab = expression(t), 
  type = "l",
  col = "black",
  cex = 1,
  cex.axis = 1,
  cex.lab = 1,
  cex.main = 1
  )
```

\tiny \metroset{block=fill}
\begin{exampleblock}{\small Discusión en clases}
¿Observan un patrón estacional? ¿Cómo lo describirían a simple vista? ¿De qué forma intentarían capturarlo?
\end{exampleblock}

## Tabla de Buys-Ballot

\centering

\tiny

```{r, results = "asis"}
z_mat <- matrix(z, ncol = 12)
z_ano <- tapply(z, format(index(z), "%Y"), mean)
z_mes <- tapply(z, format(index(z), "%m"), mean)
z_all <- mean(z)

tab <- 
  rbind(
    cbind(z_mat, z_ano),
    cbind(t(z_mes), z_all)
  )

colnames(tab) <- c(1:12, "Media")
rownames(tab) <- c(names(z_ano), "Media")

print(
  xtable(tab, digits = 0, align = rep("r", ncol(tab) + 1)),
  booktabs = TRUE,
  hline.after = c(-1, 0, nrow(tab) - 1, nrow(tab)),
  scalebox = 0.8,
  comment = FALSE
)
```

## Gráficos por mes

\centering

\tiny

```{r, out.width = "\\textwidth"}
monthplot(
  z,
  main = expression("Venta de Gaseosas"),
  ylab = expression("Miles de litros"), 
  xlab = expression(s)
  )
```

## Gráficos por año

\centering

\tiny

```{r, out.width = "0.8 \\textwidth"}
layout(matrix(1:2, nrow = 2, ncol = 1), heights = c(0.90, 0.10))
par(mar = c(3.1, 4.1, 1.5, 2.1))
matplot(
  t(z_mat),
  type = "l",
  col  = 1:nrow(z_mat),
  lty  = 1,
  main = expression("Venta de Gaseosas"),
  ylab = expression("Miles de litros"),
  xlab = expression(s)
  )

par(mar = c(0, 0, 0, 0))
par(mai = c(0, 0, 0, 0))
plot.new()
legend(
  x      = "center",
  legend = names(z_ano),
  bty    = "n",
  fill   = 1:nrow(z_mat),
  ncol   = ceiling(nrow(z_mat) / 2),
  cex    = 0.7
)
```

\tiny \metroset{block=fill}
\begin{exampleblock}{\small Discusión en clases}
¿Qué conclusiones podrían extraerse sobre la tendencia y la estacionalidad a partir de este gráfico?
\end{exampleblock}

## Descomposición con medias móviles

\centering

\tiny

\[
Z_t = \mathcal{T} \times \mathcal{S} \times \mathcal{E}
\]

\raggedleft

* $\mathcal{T}$ Tendencia: Media móvil centrada de 13 elementos.
* $\mathcal{S}$ Estacionalidad: Promedio por mes para todos los años, luego centrado.
* $\mathcal{E}$ Irregular: Diferencia entre el valor observado y la tendencia con estacionalidad ajustada.
* $p \in \mathbb{N}$ períodos completos.

\[
\hat{\mathcal{T}}_t = \frac{1}{24}\left(Z_{t-6} + 2\sum_{i = -5}^{5}{Z_{t-i}} + Z_{t+6}\right) \qquad \hat{\mathcal{S}}_j = \frac{\frac{1}{p} \sum_{i = 1}^{p}{Z_{ij}}}{\frac{1}{T}\sum_{t = 1}^{T}{Z_t}}, j = 1, 2, \dots, 12 \qquad \hat{\mathcal{E}}_t = \frac{Z_t}{\hat{\mathcal{T}}_t + \hat{\mathcal{S}}_j}
\]

## Descomposición con medias móviles (continuación)

\centering

\tiny

```{r, echo = TRUE}
z_ts <- ts(z, frequency = 12) # stl requiere un objeto del tipo ts
z_mm <- decompose(z_ts, type = "multiplicative")

print(
  head(z_mm$seasonal, 12),
  digits = 2
)
```

## Descomposición con medias móviles (continuación)

\centering

\tiny

```{r}
par(mar = c(5.1, 4.1, 0, 2.1))
myPlot.decomposed.ts(
  z_mm,
  main = "",
  xlab = expression(t)
  )
```

## Descomposición con LOESS ^[@hyndman2018forecasting, sec. 6.6. [Ver online](https://otexts.org/fpp2/stl.html).]

\centering

\tiny

\[
\ln(Z_t) = \mathcal{T} + \mathcal{S} + \mathcal{E}
\]

\raggedleft

* $\mathcal{T}$ Tendencia: Polinomio local de grado 1 sobre 13 observaciones móviles.
* $\mathcal{S}$ Estacionalidad: Polinomio local de grado 0 sobre todas las observaciones.
* $\mathcal{E}$ Irregular: Diferencia entre el valor observado y la tendencia con estacionalidad ajustada.

```{r, echo = TRUE}
z_stl <- stl(log(z_ts[, 1]), t.window = 13, s.window = "periodic")

print(
  head(exp(z_stl$time.series[, 1]), 12),
  digits = 2
)
```

## Descomposición con LOESS (continuación)

\centering

\tiny

```{r}
plot(
  z_stl,
  labels = c(
    expression(Z[t]), 
    expression(hat(T[t])), 
    expression(hat(S[t])), 
    expression(hat(E[t]))
    )
  )
```

## Descomposición con regresión lineal

\centering

\tiny

\centering

\tiny

\[
\ln(Z_t) = \mathcal{T} + \mathcal{S} + \mathcal{E}
\]

\raggedleft

* $\mathcal{T}$ Tendencia: Regresión lineal por partes con nodos en $t = 97$ (ene-02) y $t = 169$ (ene-08).
* $\mathcal{S}$ Estacionalidad: Variable dummy para cada mes (emplea a enero como mes de referencia).
* $\mathcal{E}$ Irregular: Residuos.

```{r, echo = TRUE}
t1   <- which(index(z) == "2002-01-01")
t2   <- which(index(z) == "2008-01-01")
t    <- 1:length(z)
tdum <- cbind(
  t >= t1 & t < t2,
  t >= t2
) * 1

s_t <- factor(format(index(z), "%m"))
fit <- lm(log(z) ~ t * tdum + s_t)
```

## Descomposición con regresión lineal (continuación)

\centering

\Tiny

```{r}
print(summary(fit))
```

## Descomposición con regresión lineal (continuación)

\centering

\tiny

```{r, out.width = "\\textwidth"}
plot_seq(
  z,
  ticks.on = "months",
  format.labels = "%m-%y",
  main = expression("Ventas de gaseosas"), 
  ylab = expression("Miles de litros"), 
  xlab = expression(t), 
  type = "l",
  col = "darkgray",
  cex = 1,
  cex.axis = 1,
  cex.lab = 1,
  cex.main = 1
  )

add_lines(cbind(z, exp(fitted(fit)))[, 2], col = "blue", lwd = 1)

legend(
  "bottomright",
  legend = c(expression(Z[t]), expression(hat(Z)[t])),
  col = c("darkgray", "blue"),
  lwd = 1,
  bty = "n",
  horiz = TRUE,
  cex = 1
)
```

## $SARIMA(1, 1, 1) \times (1, 1, 1)_4$

\centering

\tiny

![@hyndman2018forecasting. [Ver online](https://otexts.org/fpp2/seasonal-arima.html).](img/sarima111_111_4.png)

## SARIMA

\centering

\tiny
<!--
\[
\ln(Z_t) = \dots
\]
-->
\raggedleft

* Transformación logarítmica para estabilizar la varianza.
* Autorregresivo regular de orden $p = 2$.
* Diferenciación regular de orden $d = 1$.
* Media móvil regular de orden $q = 2$.
* Media móvil estacional de orden $Q = 2$.

## Serie transformada (ln)

```{r}
tsdisplay(
  log(z),
  main = expression("log" ~ Z_t)
  )
```

## Primera diferencia de la serie transformada (ln)

```{r}
tsdisplay(
  diff(log(z)),
  main = expression(nabla ~ "log" ~ Z_t)
  )
```

## Ajuste

\centering

\tiny

```{r, echo = TRUE}
fit <- Arima(
  log(z_ts),
  order    = c(2, 1, 0),
  seasonal = c(0, 1, 1)
)

print(fit)
```

## Ajuste (continuación)

\centering

\tiny

```{r, out.width = "\\textwidth"}
plot_seq(
  z,
  ticks.on = "months",
  format.labels = "%m-%y",
  main = expression("Ventas de gaseosas"), 
  ylab = expression("Miles de litros"), 
  xlab = expression(t), 
  type = "l",
  col = "darkgray",
  cex = 1,
  cex.axis = 1,
  cex.lab = 1,
  cex.main = 1
  )

add_lines(as.xts(exp(fitted(fit))), col = "blue", lwd = 1)

legend(
  "bottomright",
  legend = c(expression(Z[t]), expression(hat(Z)[t])),
  col = c("darkgray", "blue"),
  lwd = 1,
  bty = "n",
  horiz = TRUE,
  cex = 1
)
```

## Diagnóstico de residuos

\centering

\tiny

```{r, out.width = "1 \\textwidth"}
par(mfrow = c(2, 2))
Acf(
  residuals(fit), 
  type = "correlation",
  main = "Residuos"
  )

Acf(
  residuals(fit), 
  type = "partial",
  main = "Residuos"
  )

hist(
  residuals(fit), 
  breaks = "FD",
  freq = FALSE,
  main = "Histograma de residuos",
  xlab = "Residuos",
  ylab = "Densidad",
  border = "gray",
  col = "darkgray"
  )

lines(
  density(residuals(fit)),
  col = "blue",
  lwd = 2
)

curve(
  dnorm(x, 0, sd(residuals(fit))),
  col = "orange",
  add = TRUE,
  lwd = 2
)

legend(
  x = "topright",
  legend = c("Kernel", as.expression(bquote(N(0, .(sprintf("%0.2f", sd(residuals(fit)))))))),
  bty = "n",
  col = c("blue", "orange"),
  lwd = 2
)

qqnorm(
  residuals(fit),
  main = "QQ Residuos",
  xlab = "Cuantiles teóricos",
  ylab = "Cuantiles muestrales",
  pch = 21,
  bg = "darkgray",
  col = "gray"
  )

qqline(residuals(fit))
```

## Ejercicio: Ventas en supermercados

\tiny \metroset{block=fill}
\begin{block}{\small Ejercicio en clases}
Analizar la serie de tiempo de ejemplo.
\end{block}

\vfill

Además de ajustar modelos, el ejercicio nos induce a pensar cómo comparar dos modelos (se abordará formalmente en las próximas clases). Solución disponible en el anexo.

Algunos pasos:

* Descargar los datos desde https://bit.ly/2GXzXoa.
* De la Sección A 1.11, leer los datos mensuales para la columna *Ventas totales* ^[Hay una copia local en `data/INDECSuper.txt` en caso de que el sitio esté fuera de línea.].
* Graficar y describir la serie original. ¿Es estacionaria en la media y en la varianza? ¿Observan tendencia y estacionalidad? ¿De qué tipo?
* Ajustar un modelo $SARIMA(0, 1, 3)(1, 0, 2)_{12}$ sobre el logaritmo de las ventas. Además, proponer y ajustar un modelo seleccionado entre las otras metodologías vistas en clases.
* Evaluar los ajustes.
* ¿Cómo evaluarían cuál es mejor? Antes que eso... ¿qué entienden por "mejor"?

# Anexo: Ventas en supermercados

## Lectura & procesamiento

\centering

\tiny

```{r, echo = TRUE}
# https://bit.ly/2GXzXoa
df <- read.table(
  file = "data//INDECSuper.txt", 
  header = TRUE,
  sep = "\t"
)

df[, 1] <- as.POSIXct(df[, 1], format = "%Y-%m-%d")

z <- xts(x = df[, 2] / 1000, order.by = df[, 1])
z_ts <- ts(z, frequency = 12) # stl requiere un objeto del tipo ts

t(head(z, 9))
```

## Visualización

\centering

\tiny

```{r}
plot_seq(
  z,
  ticks.on = "months",
  format.labels = "%m-%y",
  main = expression("Ventas en supermercados"), 
  ylab = expression("Miles de millones de pesos"),
  xlab = expression(t), 
  type = "l",
  col = "darkgray",
  cex = 1,
  cex.axis = 1,
  cex.lab = 1,
  cex.main = 1
  )
```

## Serie transformada (ln)

```{r}
tsdisplay(
  log(z),
  main = expression("log" ~ Z_t)
  )
```

## Primera diferencia de la serie transformada (ln)

```{r}
tsdisplay(
  diff(log(z)),
  main = expression(nabla ~ "log" ~ Z_t)
  )
```

## Primera diferencia principal y estacional de la serie transformada (ln)

```{r}
tsdisplay(
  diff(diff(log(z)), 12),
  main = expression(nabla ~ nabla^12 ~ "log" ~ Z_t)
  )
```

## Ajuste

\centering

\tiny

```{r, echo = TRUE}
fit <- Arima(
  z_ts,
  order    = c(0, 1, 3),
  seasonal = c(1, 1, 2),
  lambda   = 0
)

print(fit)
```

## Ajuste versus observado

\centering

\tiny

```{r, out.width = "\\textwidth"}
plot_seq(
  z,
  ticks.on = "months",
  format.labels = "%m-%y",
  main = expression("Ventas en supermercados"), 
  ylab = expression("Miles de millones de pesos"), 
  xlab = expression(t), 
  type = "l",
  col = "darkgray",
  cex = 1,
  cex.axis = 1,
  cex.lab = 1,
  cex.main = 1
  )

add_lines(
  as.xts(fitted(fit)),
  col = "blue", 
  lwd = 1
  )

legend(
  "bottomright",
  legend = c(expression(Z[t]), expression(hat(Z)[t])),
  col = c("darkgray", "blue"),
  lwd = 1,
  bty = "n",
  horiz = TRUE,
  cex = 1
)
```

## Diagnóstico de residuos

\centering

\tiny

```{r, out.width = "1 \\textwidth"}
par(mfrow = c(2, 2))
Acf(
  residuals(fit), 
  type = "correlation",
  main = "Residuos"
  )

Acf(
  residuals(fit), 
  type = "partial",
  main = "Residuos"
  )

hist(
  residuals(fit), 
  breaks = "FD",
  freq = FALSE,
  main = "Histograma de residuos",
  xlab = "Residuos",
  ylab = "Densidad",
  border = "gray",
  col = "darkgray"
  )

lines(
  density(residuals(fit)),
  col = "blue",
  lwd = 2
)

curve(
  dnorm(x, 0, sd(residuals(fit))),
  col = "orange",
  add = TRUE,
  lwd = 2
)

legend(
  x = "topright",
  legend = c("Kernel", as.expression(bquote(N(0, .(sprintf("%0.2f", sd(residuals(fit)))))))),
  bty = "n",
  col = c("blue", "orange"),
  lwd = 2
)

qqnorm(
  residuals(fit),
  main = "QQ Residuos",
  xlab = "Cuantiles teóricos",
  ylab = "Cuantiles muestrales",
  pch = 21,
  bg = "darkgray",
  col = "gray"
  )

qqline(residuals(fit))
```

## Descomposición con medias móviles

\centering

\tiny

```{r}
z_mm <- decompose(z_ts, type = "multiplicative")

myPlot.decomposed.ts(
  z_mm,
  main = "",
  xlab = expression(t)
  )
```

## Componente irregular

\centering

\tiny

```{r, out.width = "1 \\textwidth"}
res <- as.numeric(na.omit(z_mm$random))
par(mfrow = c(2, 2))
Acf(
  res, 
  type = "correlation",
  main = "Irregular"
  )

Acf(
  res, 
  type = "partial",
  main = "Irregular"
  )

hist(
  res, 
  breaks = "FD",
  freq = FALSE,
  main = "Histograma de Irregular",
  xlab = "Irregular",
  ylab = "Densidad",
  border = "gray",
  col = "darkgray"
  )

lines(
  density(res),
  col = "blue",
  lwd = 2
)

curve(
  dnorm(x, 1, sd(res)),
  col = "orange",
  add = TRUE,
  lwd = 2
)

legend(
  x = "topright",
  legend = c("Kernel", as.expression(bquote(N(0, .(sprintf("%0.2f", sd(res))))))),
  bty = "n",
  col = c("blue", "orange"),
  lwd = 2
)

qqnorm(
  res,
  main = "QQ Irregular",
  xlab = "Cuantiles teóricos",
  ylab = "Cuantiles muestrales",
  pch = 21,
  bg = "darkgray",
  col = "gray"
  )

qqline(res)
```

Tomar los gráficos sólo a fines descriptivos. La descomposición con medias móviles no hace supuestos distribucionales.

## Referencias

\tiny
