---
title: "Series de Tiempo 2018"
subtitle: "Maestría en Estadística Aplicada, UNR \\newline Unidad 6"
author: "Luis Damiano \\newline damiano.luis@gmail.com"
date: "`r Sys.Date()`"
output:
  beamer_presentation:
    keep_tex: false
    latex_engine: pdflatex
    theme: metropolis
    toc: false
    slide_level: 2
    incremental: false
    includes:
      in_header: tex/header.tex
header-includes:
  - \widowpenalties 1 150
fontsize: 11pt
classoption: compress
bibliography: references.bib
---

```{r setup, include=FALSE}
knitr::opts_chunk$set(echo = FALSE, message = FALSE, warning = FALSE)
library(quantmod)
library(forecast)
library(xtable)
source("R/plots.R")
```

## Contenido

* Identificación
    * Transformaciones
    * Selección de orden
    * Desplazamiento
* Ejercicio: Ventas en supermercados
* Ejercicio: Producción de automóviles

# Identificación

## ARIMA

Típicamente, la identificación de una serie de tiempo incluye los siguientes pasos:^[**Típicamente** es la palabra clave de esta oración. Esta receta es una mera guía indicativa para hacer los primeros análisis. En la práctica, los datos reales desafían todos los protocolos.]

\ChangeItemFont{\small}{\tiny}{\Tiny}

1. Análisis exploratorio.
    + ¿Qué dice la teoría subyacente a los datos?
    + ¿Es estacionario en la media? ¿Tiene tendencia? ¿De qué tipo?
    + ¿Es estacionario en la varianza? ¿De qué forma se relaciona la varianza con la media?
    + ¿Tiene estacionalidad? ¿Es estacionaria? ¿Es constante a lo largo del tiempo? ¿Es aditiva o multiplicativa?
    + ¿Tiene valores atípicos?
    + ¿Presenta cambios (quiebres) en los patrones?
2. Identificar las transformaciones necesarias.
    + Eliminar tendencia.
    + Estabilizar varianza.
3. Seleccionar los órdenes $p$ y $q$.
4. Identificar la existencia de tendencia determinística (desplazamiento o drift) en series diferenciadas.

# 1 Análisis exploratorio

## Análisis exploratorio

Recordar el análisis exploratorio visto en la Unidad 5.

# 2 Identificación de la raíz unitaria

## Primeros lineamientos

\ChangeItemFont{\small}{\tiny}{\Tiny}

* Patrón: ACF decae muy lentamente y la PACF se corta abruptamente luego del primer rezago.
* Pruebas de raíz unitarias: Dickey-Fuller, Dickey-Fuller Aumentado, Phillips–Perron.
* Otras reglas prácticas:
    * Si la suma de los parámetros $AR$ es cercana a la unidad, probar de incrementar el orden de la diferenciación $d$ y reducir el orden del componente autorregresivo $p$.
    * Si la suma de los parámetros $MA$ es cercana a la unidad, probar de reducir el orden de la diferenciación $d$ y reducir el orden del componente de media móvil $q$.
* ¿Caso muy dudoso? Probar diferenciando.

## Identificación de $ARIMA(0, 1, 0)$

\tiny

```{r, echo = TRUE}
set.seed(9000)
z <- arima.sim(
  model = list(order = c(0, 1, 0), sd = 1),
  n     = 500
  )

library(tseries)
adf.test(z, alternative = "stationary")
pp.test(z, alternative = "stationary")
```

## Identificación de $ARIMA(0, 1, 0)$

\centering

\tiny

```{r}
tsdisplay(
  z,
  main = expression("Simulación de ARIMA(0, 1, 0)"),
  ylab = expression(Z[t]),
  points = FALSE
  )
```

## Identificación de $ARIMA(2, 0, 0)$ con raíz (casi) unitaria

\tiny

```{r, echo = TRUE}
set.seed(9000)
z <- arima.sim(
  model = list(order = c(2, 0, 0), ar = c(0.7, 0.29), sd = 1),
  n     = 500
  )

library(tseries)
adf.test(z, alternative = "stationary")
pp.test(z, alternative = "stationary")
```

## Identificación de $ARIMA(2, 0, 0) con raíz (casi) unitaria$

\centering

\tiny

```{r}
tsdisplay(
  z,
  main = expression("Simulación de ARIMA(2, 0, 0) con" ~ phi[1] + phi[2] %~~% 1),
  ylab = expression(Z[t]),
  points = FALSE
  )
```

# 3 Seleccionar los órdenes $p$ y $q$

## Selección de los órdenes $p$ y $q$

\centering

\tiny

```{r, results = 'asis'}
tab <- rbind(
  c(
    "$AR(p)$",
    "Decae exponencialmente (raíz real)\\newline Sinusoidal (raíz compleja)",
    "Se corta en el rezago $p$"
  ),
  c(
    "$MA(q)$",
    "Se corta en el rezago $q$",
    "Decae exponencialmente (raíz real)\\newline Sinusoidal (raíz compleja)"
  ),
  c(
    "$ARMA(p, q)$",
    "Decae luego de $q-p$",
    "Decae luego de $p-q$"
  )
)

colnames(tab) <- c("Proceso", "ACF", "PACF")

print(
  xtable(tab, align = "llXX"),
  tabular.environment = "tabularx",
  width = "\\textwidth",
  booktabs = TRUE,
  include.colnames = TRUE,
  include.rownames = FALSE,
  comment = FALSE,
  sanitize.colnames.function = identity,
  sanitize.rownames.function = identity,
  sanitize.text.function = identity
)
```

En ciertas oportunidades, los términos $AR$ y $MA$ se cancelan. Cuando se identifica un modelo con ambos componentes, probar de disminuir ambos órdenes en una unidad. Por ejemplo, partiendo de $ARIMA(1, 1, 2)$, probar $ARIMA(0, 1, 1)$.

## Identificación de $ARIMA(1, 0, 0)$

\centering

\tiny

```{r}
set.seed(9000)
z <- arima.sim(
  model = list(order = c(1, 0, 0), ar = c(0.8), sd = 1),
  n     = 1E3
  )

tsdisplay(
  z,
  main = expression("Simulación de ARIMA(1, 0, 0) con" ~ phi[1] == 0.8),
  ylab = expression(Z[t]),
  points = FALSE
  )
```

## Identificación de $ARIMA(3, 0, 0)$

\centering

\tiny

```{r}
set.seed(9000)
z <- arima.sim(
  model = list(order = c(3, 0, 0), ar = c(0.2, 0.3, 0.1), sd = 1),
  n     = 1E3
  )

tsdisplay(
  z,
  main = expression("Simulación de ARIMA(3, 0, 0) con" ~ phi[1] == 0.2 ~ "" ~ phi[2] == 0.3~ "" ~ phi[3] == 0.1),
  ylab = expression(Z[t]),
  points = FALSE
  )
```

## Identificación de $ARIMA(2, 0, 0)$ con raíces complejas

El siguiente es un proceso $AR(2)$:
\[
Z_t - 1.7 Z_{t-1} + 0.8 Z_{t-2} = a_t, \ t = 0, \pm 1, \dots, \ a_t \sim \NN(0, 1).
\]

\tiny

\centering

```{r, fig.height = 4}
set.seed(9000)
z <- arima.sim(
    model = list(order = c(2, 0, 0), ar = c(1.7, -0.8), sd = 1),
    n     = 1E3
)

plot(
  Arima(z, order = c(2, 0, 0)), 
  main = "Raíces",
  xlab = "Real",
  ylab = "Imaginario"
  )
```

\tiny \metroset{block=fill}
\begin{block}{\small Ejercicio en clases}
Calcular analíticamente las raíces del polinomio característico
\end{block}

## Identificación de $ARIMA(2, 0, 0)$ con raíces complejas

\centering

\tiny

```{r}
tsdisplay(
  z,
  main = expression("Simulación de ARIMA(2, 0, 0) con" ~ phi[1] == 1.7 ~ "" ~ phi[2] == - 0.8),
  ylab = expression(Z[t]),
  points = FALSE
)
```

## Identificación de $ARIMA(0, 0, 1)$

\centering

\tiny

```{r}
set.seed(9000)
z <- arima.sim(
  model = list(order = c(0, 0, 1), ma = c(0.5), sd = 1),
  n     = 1E3
  )

tsdisplay(
  z,
  main = expression("Simulación de ARIMA(0, 0, 1) con" ~ theta[1] == 0.5),
  ylab = expression(Z[t]),
  points = FALSE
  )
```

## Identificación de $ARIMA(0, 0, 3)$

\centering

\tiny

```{r}
set.seed(9000)
z <- arima.sim(
    model = list(order = c(0, 0, 3), ma = c(1.5, 1.4, -1.2), sd = 1),
    n     = 1E3
)

tsdisplay(
  z,
  main = expression("Simulación de ARIMA(0, 0, 3) con" ~ theta[1] == 1.5 ~ "" ~ theta[2] == 1.4 ~ "" ~ theta[3] == -1.2),
  ylab = expression(Z[t]),
  points = FALSE
)
```

## Identificación de $ARIMA(1, 0, 1)$

\centering

\tiny

```{r}
set.seed(9000)
z <- arima.sim(
    model = list(order = c(1, 0, 1), ar = c(0.5), ma = c(0.5), sd = 1),
    n     = 1E3
)

tsdisplay(
  z,
  main = expression("Simulación de ARIMA(1, 0, 1) con" ~ phi[1] == 0.5 ~ "" ~ theta[2] == 0.5),
  ylab = expression(Z[t]),
  points = FALSE
)
```

# 4 Identificación de tendencia determinística

## ¿Qué representa el desplazamiento? ^[@hyndman2018forecasting, sec. 8.5. [Ver online](https://otexts.org/fpp2/non-seasonal-arima.html).]

\tiny

Supongamos un $ARMA(p, q)$ diferenciado $d$ veces (donde $Z'_t$ representa la $d$-ésima diferencia)

\[
Z'_t = c + \phi_1 Z'_{t-1} + \dots + \phi_p Z'_{t-p} + \theta_1 a_{t-1} + \dots + \theta_q a_{t-q} + a_t, \ t = 0, \pm 1, \dots
\]

La constante $c$ se llama desplazamiento o drift, y tiene un efecto muy importante en los pronósticos de largo plazo^[Los pronósticos se desarrollan formalmente en la Unidad 9.].

```{r, results = 'asis'}
tab <- rbind(
  c("$0$", 0, "Cero"),
  c("$0$", 1, "Constante distinta de cero"),
  c("$0$", 2, "Línea recta"),
  c("$\\ne 0$", 0, "Promedio muestral"),
  c("$\\ne 0$", 1, "Línea recta"),
  c("$\\ne 0$", 2, "Tendencia cuádratica")
)

colnames(tab) <- c("$c$", "$d$", "Pronóstico de largo plazo")

print(
  xtable(tab, align = rep("c", ncol(tab) + 1)),
  booktabs = TRUE,
  include.colnames = TRUE,
  include.rownames = FALSE,
  comment = FALSE,
  sanitize.colnames.function = identity,
  sanitize.text.function = identity
)
```

## Ejemplos simulados

\centering

\tiny

```{r}
nSim <- 100
par(mfrow = c(2, 3))
# 1 c = 0, d = 0
set.seed(9000)
c <- 0
d <- 0
z <- arima.sim(
  model = list(order = c(1, d, 1), ar = c(0.5), ma = c(0.2), sd = 1),
  n     = nSim
  )

fit <- Arima(
  z + c * 1:length(z),
  order = c(1, d, 1),
  include.mean = FALSE,
  include.drift = FALSE
)

plot(
  forecast(fit, h = 100),
  main = bquote("ARIMA(1, " * .(d) * ", 1) con" ~ c == .(c))
  )

legend(
  x = "topright",
  legend = as.expression(
    bquote(hat(t)[T + 100] == .(sprintf("%0.2f", last(forecast(fit, h = 100)$mean))))
    ),
  col = "blue",
  bty = "n",
  cex = 1.2
)

# 2 c = 0, d = 1
set.seed(9000)
c <- 0
d <- 1
z <- arima.sim(
  model = list(order = c(1, d, 1), ar = c(0.5), ma = c(0.2), sd = 1),
  n     = nSim
  )

fit <- Arima(
  z + c * 1:length(z),
  order = c(1, d, 1),
  include.mean = FALSE,
  include.drift = FALSE
)

plot(
  forecast(fit, h = 100),
  main = bquote("ARIMA(1, " * .(d) * ", 1) con" ~ c == .(c))
  )

legend(
  x = "topright",
  legend = as.expression(
    bquote(hat(t)[T + 100] == .(sprintf("%0.2f", last(forecast(fit, h = 100)$mean))))
    ),
  col = "blue",
  bty = "n",
  cex = 1.2
)

# 3 c = 0, d = 2
set.seed(9000)
c <- 0
d <- 2
z <- arima.sim(
  model = list(order = c(1, d, 1), ar = c(0.5), ma = c(0.2), sd = 1),
  n     = nSim
  )

fit <- Arima(
  z + 2 * c * 1:length(z),
  order = c(1, d, 1),
  include.mean = FALSE,
  include.drift = FALSE
)

plot(
  forecast(fit, h = 100),
  main = bquote("ARIMA(1, " * .(d) * ", 1) con" ~ c == .(c))
  )

# 4 c = 0.5, d = 0
set.seed(9000)
c <- 0.5
d <- 0
z <- arima.sim(
  model = list(order = c(1, d, 1), ar = c(0.5), ma = c(0.2), sd = 1),
  n     = nSim
  )

fit <- Arima(
  z + c,
  order = c(1, d, 1),
  include.mean = TRUE,
  include.drift = FALSE
)

plot(
  forecast(fit, h = 100),
  main = bquote("ARIMA(1, " * .(d) * ", 1) con" ~ c == .(c))
  )

legend(
  x = "topright",
  legend = c(
    as.expression(
      bquote(hat(t)[T + 100] == .(sprintf("%0.2f", last(forecast(fit, h = 100)$mean))))
    ),
    as.expression(
      bquote(bar(z)[t] == .(sprintf("%0.2f", mean(z + c))))
    )
  ),
  col = "blue",
  bty = "n",
  cex = 1.2
)

# 5 c = 0.5, d = 1
set.seed(9000)
c <- 0.5
d <- 1
z <- arima.sim(
  model = list(order = c(1, d, 1), ar = c(0.5), ma = c(0.2), sd = 1),
  n     = nSim
  )

fit <- Arima(
  z + c * 1:length(z),
  order = c(1, d, 1),
  include.mean = FALSE,
  include.drift = TRUE
)

plot(
  forecast(fit, h = 100),
  main = bquote("ARIMA(1, " * .(d) * ", 1) con" ~ c == .(c))
  )
```

## Ejercicio: Ventas en supermercados

\tiny \metroset{block=fill}
\begin{block}{\small Ejercicio en clases}
Identificar la serie de tiempo de ejemplo.
\end{block}

\vfill

Este ejercicio invita a discutir temas como significancia estadística, parsimonia, y otras cuestiones subjetivas que hacen al análisis de series de tiempo. No esperen una respuesta clara y contundente cuando trabajen con datos reales. Asimismo, no consideren que el modelo elegido por `auto.arima` es la respuesta definitiva al proceso de identificación. El Anexo incluye algunos gráficos útiles.

Algunos pasos:

* Descargar los datos desde https://bit.ly/2GXzXoa.
* De la Sección A 1.11, leer los datos mensuales para la columna *Ventas totales* ^[Hay una copia local en `data/INDECSuper.txt` en caso de que el sitio esté fuera de línea.].
* Graficar y describir la serie original. ¿Es estacionaria en la media y en la varianza? ¿Observan tendencia y estacionalidad? ¿De qué tipo?
* Graficar y describir las ACF y PACF muestrales. ¿Observan algunos de los patrones estudiados?

## Ejercicio: Producción de automóviles

\tiny \metroset{block=fill}
\begin{block}{\small Ejercicio en clases}
Identificar la serie de tiempo de ejemplo.
\end{block}

\vfill

El Anexo incluye algunos gráficos útiles.

Algunos pasos:

* Descargar los datos desde https://bit.ly/2GXzXoa.
* De la Sección A 1.22, leer los datos mensuales para la columna *Automóviles* ^[Hay una copia local en `data/haciendasAutos.txt` en caso de que el sitio esté fuera de línea.].
* Graficar y describir la serie original. ¿Es estacionaria en la media y en la varianza? ¿Observan tendencia y estacionalidad? ¿De qué tipo?
* Graficar y describir las ACF y PACF muestrales. ¿Observan algunos de los patrones estudiados?

# Anexo: Ventas en supermercados

## Lectura & procesamiento

\centering

\tiny

```{r, echo = TRUE}
# https://bit.ly/2GXzXoa
df <- read.table(
  file = "data//INDECSuper.txt", 
  header = TRUE,
  sep = "\t"
)

df[, 1] <- as.Date(df[, 1], format = "%Y-%m-%d")

z <- xts(x = df[, 2] / 1000, order.by = df[, 1])
z_ts <- ts(z, frequency = 12) # stl requiere un objeto del tipo ts

t(head(z, 9))
```

## Visualización

\centering

\tiny

```{r}
plot_seq(
  z,
  ticks.on = "months",
  format.labels = "%m-%y",
  main = expression("Ventas en supermercados"), 
  ylab = expression("Miles de millones"),
  xlab = expression(t), 
  type = "l",
  col = "darkgray",
  cex = 1,
  cex.axis = 1,
  cex.lab = 1,
  cex.main = 1
  )
```

## Serie transformada (ln)

```{r}
tsdisplay(
  log(z),
  main = expression("log" ~ Z_t),
  points = FALSE
  )
```

## Primera diferencia de la serie transformada (ln)

```{r}
tsdisplay(
  diff(log(z)),
  main = expression(nabla ~ "log" ~ Z_t),
  points = FALSE
  )
```

## Primera diferencia principal y estacional de la serie transformada (ln)

```{r}
tsdisplay(
  diff(diff(log(z)), 12),
  main = expression(nabla ~ nabla^12 ~ "log" ~ Z_t)
  )
```

## Ajuste

\centering

\tiny

```{r}
fit <- Arima(
  log(z_ts),
  order    = c(3, 1, 0),
  seasonal = c(2, 1, 2)
)

print(fit)
```


## Residuos de un modelo ajustado

```{r}
tsdisplay(
  residuals(fit),
  main = expression("Residuos de SARIMA" (3, 1, 0)(2, 1, 2)[12] ~ "sobre log" ~ Z[t]),
  points = FALSE
  )
```

# Anexo: Producción de automóviles

## Lectura & procesamiento

\centering

\tiny

```{r, echo = TRUE}
# https://bit.ly/2GXzXoa
df <- read.table(
  file = "data//haciendaAutos.txt",
  header = TRUE,
  sep = "\t"
)

df[, 1] <- as.Date(df[, 1], format = "%Y-%m-%d")

z <- xts(x = df[, 2] / 1000, order.by = df[, 1])
z_ts <- ts(z, frequency = 12) # stl requiere un objeto del tipo ts

t(head(z, 9))
```

## Visualización

\centering

\tiny

```{r}
plot_seq(
  z,
  ticks.on = "months",
  format.labels = "%m-%y",
  main = expression("Producción de automóviles"), 
  ylab = expression("Miles de unidades"),
  xlab = expression(t), 
  type = "l",
  col = "darkgray",
  cex = 1,
  cex.axis = 1,
  cex.lab = 1,
  cex.main = 1
  )
```

## Serie transformada (ln)

```{r}
tsdisplay(
  log(z),
  main = expression("log" ~ Z_t),
  points = FALSE
  )
```

## Primera diferencia de la serie transformada (ln)

```{r}
tsdisplay(
  diff(log(z)),
  main = expression(nabla ~ "log" ~ Z_t),
  points = FALSE
  )
```

## Primera dif. principal y estacional de la serie transformada (ln)

```{r}
tsdisplay(
  diff(diff(log(z)), 12),
  main = expression(nabla ~ nabla^12 ~ "log" ~ Z_t)
  )
```

## Ajuste

\centering

\tiny

```{r}
fit <- Arima(
  z_ts,
  order    = c(0, 1, 1),
  seasonal = c(1, 1, 1),
  lambda   = 0
)

print(fit)
```

## Residuos de un modelo ajustado

```{r}
tsdisplay(
  residuals(fit),
  main = expression("Residuos de SARIMA" (2, 1, 0)(1, 0, 0)[12] ~ "sobre log" ~ Z[t]),
  points = FALSE
  )
```

## Referencias
